【裁判字號】    89,易,569
【裁判日期】    891025
【裁判案由】    偽造文書
【裁判全文】
臺灣雲林地方法院刑事判決                          八十九年度易字第五六九號
    公  訴  人  臺灣雲林地方法院檢察署檢察官
    被      告  乙○○
    被      告  丙○○
    右  一  人
    選任辯護人  謝錫深
    被      告  甲○○
    右  一  人
    選任辯護人  林永山
右被告因偽造文書案件，經檢察官提起公訴（八十九年度偵字第二八四二號），本院
判決如左：
    主  文
乙○○、丙○○、甲○○均無罪。
    理  由
一、公訴意旨略以：被告乙○○原為興華鐘錶工業股份有限公司〔下簡稱興華公司〕
    負責人，明知其於民國八十三、八十四、八十五年間，陸續與丙○○合建房屋，
    及向甲○○借款新台幣〔下同〕一千二百萬元，均為其私人合建及借款關係，竟
    因事後合建失敗及無法清償私人借款，基於概括之犯意，連續提供非債務人興華
    公司之廠房及土地，分別為知情之丙○○、甲○○設定第二順位及第三順位抵押
    權，進而向雲林縣斗六地政事務所辦理抵押權設定登記完畢，使興華公司無法再
    以其公司財產，向銀行辦理貸款，致公司財務週轉不靈，因而停工，並積欠員工
    數月薪水，足以生損害於地政機關對於職務上掌管土地登記謄本之正確性及公司
    員工詹瑞義等數十人之權益，因認被告乙○○、丙○○、甲○○連續共犯刑法第
    二百十四條之使公務員登載不實罪嫌云云。
二、按犯罪事實，應依證據認定之，無證據不得推定其犯罪事實，又不能證明被告犯
    罪者，應諭知無罪之判決，刑事訴訟法第一百五十四條、第三百零一條第一項分
    別定有明文；而事實之認定，應憑證據，如未能發現相當證據，或證據不足以證
    明，自不能以推測或擬制之方法，為裁判基礎，最高法院著有四十年臺上字第八
    六號判例可循。本件公訴人認被告乙○○、丙○○、甲○○等人，連續共犯刑法
    第二百十四條之使公務員登載不實罪嫌，無非係以被告乙○○原為興華公司負責
    人，其明知於八十三、八十四、八十五年間，陸續與被告丙○○合建房屋，及向
    被告甲○○借款一千二百萬元，均為其私人合建及借款債務關係，嗣因合建失敗
    及無法清償其私人借款債務，竟基於概括之犯意，連續提供非債務人興華公司之
    廠房及土地，為知情之被告丙○○、甲○○設定第二、三順位抵押權，使興華公
    司無法以其公司財產向銀行貸款，致公司財務週轉不靈，因而停工，並積欠員工
    數月薪水，足以生損害於地政機關對於職務上掌管土地登記謄本之正確性及公司
    員工詹瑞義等人之權益等情，為其論據。惟訊據被告乙○○、丙○○、甲○○等
    人，均堅決否認有偽造文書犯行，被告乙○○辯稱：是我私人與丙○○合建房屋
    ，保證金五千萬元，另外有三千萬元貸款，由丙○○代繳增值稅，甲○○是我私
    人向他借一千二百萬元，全部的錢撥入公司使用，起先是由我私人土地為他設定
    抵押，之後再應甲○○的要求，以興華公司不動產設定抵押等語；被告丙○○辯
    稱：我與乙○○是因為別人介紹認識，仲介人說興華公司有土地，沒有資金，要
    我出資合建房屋，繳交增值稅及保證金的錢，是由我提供給興華公司，當初擔心
    合建契約不履行，所以約定保證金五千萬元，均匯給興華公司，前後四次約匯了
    近六千萬元、及繳增值稅一千八百萬元，共計八千萬元左右，談合建是興華公司
    跟我談的，由乙○○代表公司談等語；被告甲○○辯稱：借錢時是我與丁○○談
    的，我當時不認識乙○○，借錢時興華公司董事長是丁○○，我借興華公司一千
    二百萬元，當時公司要向中華票券貸款二億元，款項還沒貸出來，丁○○跟我說
    員工薪水發不出來，向我先借五天，幫他忙，結果不知何故貸款未下來，拖了四
    年，至今未還，借他一千二百萬元，是將其中六百萬元匯給興華公司，四百五十
    萬元匯給丁○○，其他一百五十萬元是丁○○到我家拿現金等語。
三、經查：
〔一〕被告乙○○前為興華公司董事長，其於八十三年五月二日，提供興華公司所有
      坐落雲林縣斗六市○○○段二二二之二、二二二之三、二二二之四、二二二之
      十一、二二二之十二、二二三之一、二二三之二、二二四之十三、二二四之十
      四、二二四之四七、二二四之四八、二二四之二三四、二二四之二三五、二二
      四之二三六、二二四之二六八地號土地暨其地上建物建號九二、九三、九四、
      九五、九六、九七、九八、九九、一七六、一七七、四０九、四一０、四一一
      、四一二號等廠房，為被告丙○○設定一千八百萬元最高限額抵押權，有其提
      出之經濟部公司執照可稽，並經本院向雲林縣斗六地政事務所函調上揭土地及
      建物設定登記申請書、土地及建築改良物抵押權設定契約書、及不動產登記簿
      謄本查明屬實。而當時興華公司名下有土地，沒有資金，且因興華公司營業登
      記項目並無營造業，為順利取得資金及興建房屋，乃由該公司負責人乙○○於
      八十三年四月二十六日，代表興華公司與被告丙○○簽訂合建契約書，並由被
      告乙○○提供上開興華公司不動產，為被告丙○○設定八千萬元最高限額抵押
      權後，始由被告丙○○提供保證金五千萬元及繳交增值稅一千八百萬元，前後
      共提供約八千萬元之資金等情，已迭據被告丙○○供明，被告乙○○除辯稱合
      建房屋部分，為其私人行為外，餘均為被告乙○○所不否認，並有合建契約書
      及合作金庫匯款單四紙等影本附卷可按。參以該四紙匯款單，其匯款人均為丙○○，匯款金額分別為六百七十六萬九千元、二千萬元、二千萬元、及一千三
      百萬元，收款人亦均為興華公司，從上揭匯款單文義觀之，被告丙○○匯款之
      對象為興華公司，並非乙○○個人，當時被告乙○○又為興華公司負責人，衡
      以八十三年間，建築景氣尚佳，顯然是被告乙○○有意以公司資產供作擔保，
      擴大投資建築事業甚明。再者，興華公司當時的股東會及董監事，均是被告乙○○自己的人，已經被告乙○○供明，足見興華公司為家族企業，興華公司負
      責人有一定之決定權，其既提供興華公司不動產擔保，用以取得資金及合建房
      屋，資金又匯入興華公司帳戶，該合建房屋行為，顯非其私人行為至明。被告
      丙○○辯稱談合建是興華公司跟我談的，由乙○○代表公司談等語，應屬實在
      。被告乙○○辯稱是其私人與丙○○合建房屋等情，應係避重就輕之詞，核與
      上情不合，無由採信。
〔二〕而被告乙○○於八十五年十二月十三日，提供興華公司所有坐落雲林縣斗六市
      ○○○段二二二之二、二二二之三、二二二之十二、二二三之一、二二三之二
      、二二四之十四、二二四之四七、二二四之四八、二二四之二三四、二二四之
      二三五、二二四之二三六、二二四之二六八地號土地暨其地上建物建號九二、
      九三、九四、九五、九六、九七、九八、九九、一七六、一七七、四０九、四
      一０、四一一、四一二號等廠房，為被告甲○○設定一千二百萬元最高限額抵
      押權，已經本院向雲林縣斗六地政事務所函調上揭土地及建物設定登記申請書
      、土地及建築改良物抵押權設定契約書、及不動產登記簿謄本查明屬實。而被
      告甲○○出借一千二百萬元時，當時興華公司董事長為丁○○，並非乙○○，
      借錢是與丁○○談的，當時不認識乙○○，借款一千二百萬元，是將其中六百
      萬元匯給興華公司，四百五十萬元匯給丁○○，其他一百五十萬元是以現金交
      付丁○○等情，已迭據被告甲○○供明，復互核與被告乙○○供以一千二百萬
      元借款，全部的錢撥入公司使用等情相符。而證人丁○○亦於本院證以：我是
      乙○○女婿，當時乙○○信用不好，不能當董事長，由我形式上掛名董事長，
      當初要資金週轉，要向中華票券貸款，向甲○○借款是公司要用的，由我借了
      以後，六百萬元匯給興華公司，四百五十萬元匯給我，我再轉給公司，一百五
      十萬元是我到甲○○家裡借的，我將一百五十萬元交給乙○○等語，相互吻合
      ，並有安泰商業銀行八十五年八月未載日〔應為十六日〕匯款委託書可按。參
      以該匯款委託書，其中一筆匯款金額為六百萬元，匯款人為甲○○，收款人為
      興華公司；另筆匯款為甲○○，匯款金額為四百五十萬元，收款人為丁○○，
      顯見該一千二百萬元，確係丁○○代表興華公司借款後，供其公司調渡使用無
      誤，此從證人丁○○上揭證詞自明。況被告甲○○將其中六百萬元直接匯入興
      華公司帳戶，苟係私人借款，衡情自無匯入興華公司帳戶之理。是被告甲○○
      辯稱其上揭款項，是借給興華公司，由公司負責人丁○○出面借款等情，應屬
      實在。被告乙○○辯稱甲○○是我私人向他借一千二百萬元等情，並無證據佐
      參，自非實在。
〔三〕綜合上述，興華公司前法定代理人乙○○既因公司無營造業務，為合建房屋及
      取得資金之運用，乃由其代表與被告丙○○簽訂合建契約書，並由乙○○提供
      興華公司不動產，為被告丙○○設定八千萬元最高限額抵押權後，始由被告丙○○提供保證金及繳交增值稅等資金，計約八千萬元，嗣因合建案無法執行，
      被告乙○○並陸續還款，尚欠一千八百萬元債務，乃將最高限額抵押權設定金
      額，減為一千八百萬元，已經被告丙○○供明，並有抵押權設定契約書、不動
      產登記簿謄本可按。被告丙○○既與興華公司有上揭借款債務存在，則其為擔
      保債權之受償，乃由興華公司提供上揭不動產設定抵押權，自難認有使公務員
      登載不實情事。再者，被告甲○○確實出借一千二百萬元，並將其中六百萬元
      ，直接匯入興華公司，其中四百五十萬元及一百五十萬元分別匯交丁○○，再
      由丁○○轉交由乙○○供作興華公司資金調渡之用，已如上述。被告甲○○因
      上揭借款，而取得興華公司債務，彼等有該借款債務存在，被告甲○○為擔保
      其債權受償，而要求興華公司提供不動產設定抵押權，亦難認有使公務員登載
      不實情事。至被告乙○○前為興華公司董事長，其公司並無營造業營業項目，
      竟代表公司與被告丙○○簽訂合建房屋契約，其是否有違背任務行為，而另涉
      背信罪嫌部分，應由檢察官另案偵辦。此外，復查無其他積極證據足以證明被
      告三人確有本件犯行。核諸前揭規定，應為被告乙○○、丙○○、甲○○無罪
      之諭知。
四、據上論斷，應依刑事訴訟法第三百零一條第一項，判決如主文。
本案經檢察官林豐正到庭執行職務
中      華      民      國      八十九      年      十    月  二十五    日
                                        臺灣雲林地方法院刑事第一庭
                                            法  官  林秋  火
右正本證明與原本無異。
如不服本判決，應於判決送達後十日內，向本院提出上訴狀。（須附繕本）
                                            書記官  曾  玲  玲
中      華      民      國      八十九      年      十    月  二十五    日


司法院資訊處製作；財團法人民間司法改革基金會備份。
